【裁判字號】    97,上更(一),23
【裁判日期】    970430
【裁判案由】    偽造文書等
【裁判全文】
臺灣高等法院臺中分院刑事判決      97年度上更(一)字第23號
上  訴  人
即  被  告  甲○○
選任辯護人  黃文崇律師
上列上訴人因偽造文書等案件，不服臺灣南投地方法院93年度訴
字第631號中華民國94年4月14日第一審判決（起訴案號：臺灣南
投地方法院檢察署93年度偵字第1862號），提起上訴，經本院判
決後，由最高法院發回，本院更審判決如下：
    主  文
原判決撤銷。
甲○○行使偽造公文書，足以生損害於公眾及他人，處有期徒刑
壹年陸月，減為有期徒刑玖月；進口報單（報單號碼：AA／87／
0804／0123號）上偽造之基隆關稅局進口組簽證文件專用章（甲
）印文壹枚沒收。
    事  實
一、甲○○明知日本小松牌（KOMATSU）PC-300-5型S／NO22363
    號之挖土機1臺（車體編碼22141號），係來歷不明之贓物（
    該挖土機為許金旺所有，於民國〈下同〉91年5月9日上午7
    時許失竊），竟於許金旺失竊後之91年5、6月間之某日，在
    不詳地點，以不詳之價格，自一不詳姓名年籍之人處予以買
    受。嗣於91年6月間，甲○○在南投縣某處，向乙○○（現
    改名洪宗鋒）謊稱上開挖土機係有合法來源證明之物，使乙
    ○○陷於錯誤，於同年6月25日與甲○○簽訂讓渡證書，以
    新臺幣（下同）1百萬元之價格，向甲○○買得該挖土機。
    銀貨兩訖後，乙○○使用該挖土機約半年，因機械故障，將
    之送往南投縣魚池鄉億囿重機械材料行檢修時，適於92年1
    月31日為許金旺在上開材料行尋獲該挖土機，並報警處理；
    乙○○遂要求甲○○提出前開挖土機之合法來源證明文件，
    甲○○為掩飾其前開故買贓物之犯行，竟另行起意將其自某
    不詳姓名年籍者，於不詳時、地所取得，經偽造之基隆關稅
    局進口報單1紙（報單號碼：AA／87／0804／0123號，其上
    有偽造之註記「證明貨已進口」等文字及基隆關稅局進口組
    簽證文件專用章〈甲〉印文壹枚）交付乙○○，並佯稱該挖
    土機係其向洪吉安所購入、有合法來源證明等情，以此方式
    行使該偽造之進口報單，足以生損害於許金旺、乙○○及基
    隆關稅局對於進口物品管理之正確性。嗣該進口報單經警方
    查證結果係偽造之文件，而挖土機則經許金旺依法領回，乙
    ○○始知受騙。
二、案經告訴人乙○○訴由臺灣南投地方法院檢察署檢察官偵查
    起訴。
    理  由
一、程序部分：
    按被告以外之人於偵查中向檢察官所為陳述，除顯有不可信
    之情況者外，得為證據，刑事訴訟法第159條之1第2項定有
    明文。蓋因檢察官與法官同為司法官署，且檢察官代表國家
    偵查犯罪，依法有訊問被告、證人及鑑定人之權力，且須對
    被告有利、不利之情形均應注意，況徵諸實務運作，檢察官
    實施刑事偵查程序，亦能恪遵法定程序之要求，不致有違法
    取證情事且可信度極高，是被告以外之人前於偵查中已具結
    而為證述，除反對該項供述得具有證據能力之一方，已釋明
    「顯有不可信之情況」之理由外，不宜以該證人未能於審判
    中接受他造之反對詰問為由，即遽指該證人於偵查中之陳述
    不具證據能力，方符前揭法條之立法意旨。是證人洪吉安於
    檢察官偵查時，經具結所為證述（參見93年度他字第276 號
    卷宗第60頁至第62頁），被告及其辯護人均未曾提及檢察官
    在偵查時，有任何不法取供之情形，是客觀上並無顯不可信
    之情況，前揭證人於偵查中之證言，自具有證據能力。
二、認定犯罪事實所憑之證據及理由：
（一）訊據上訴人即被告甲○○（下稱被告）固坦承有於上揭時
      、地與告訴人乙○○簽訂讓渡證書，以1百萬元之價格將
      系爭挖土機售與乙○○，嗣並提出進口報單1紙交付乙○
      ○等情不諱；惟矢口否認有何行使偽造公文書犯行，辯稱
      ：挖土機是我於91年5月13日用87萬元的價格向洪吉安買
      的，我不知道那是贓物，進口報單是洪吉安交付挖土機時
      一起拿給我的，我不知道那是偽造的云云。經查：
    (1)系爭日本小松牌（KOMATSU）PC-300-5型S／NO22363號之
      挖土機1臺（車體編碼22141號），係許金旺所失竊，而被
      告於91年6月25日以1百萬元之價格出售予告訴人乙○○，
      嗣該挖土機因送至南投縣魚池鄉億囿重機械材料行修理，
      遭原失主（即許金旺）認出，經警於92年1月31日扣押後
      ，業由原失主領回之事實，業經告訴人即證人乙○○證述
      屬實（見原審卷第28頁至35頁），復有南投縣警察局集集
      分局92年2月13日投警刑字第0920000334號函（見原審卷
      第127頁）及讓渡證書影本、支票影本各1份在卷可稽（見
      他字卷第6頁、15頁），亦為被告所不爭執；因此，系爭
      挖土機係由告訴人乙○○以1百萬元之價格從被告處購得
      ，而該挖土機係屬贓物之事實，自堪信為真正。
    (2)被告雖否認有贓物之認識，並以所載日期各為88年2月13
      日、91年5月13日之讓渡證書2紙（見他字卷第58、59頁所
      附影本），作為系爭挖土機係其以87萬元之價格向案外人
      洪吉安購得之證明，並稱：88年2月13日該份讓渡證書因
      為日期及挖土機號碼有誤，所以後來才寫91年5月13日那
      份，兩份讓渡證書實際書寫日期相差10幾天，都是91年間
      寫的云云。惟查，證人洪吉安於偵查中結證稱：伊並未
      出售系爭挖土機予被告，亦未提供進口報單給被告，88年
      2 月13日該份讓渡證書，是被告寫好後讓伊簽名蓋手印，
      並給伊2萬元之報酬，嗣因警方追查，被告發現日期不對
      ，叫伊再補簽名在91年5月13日該份讓渡證書上，並再付
      伊5千元報酬，作為挖土機的來源資料，事實上伊根本沒
      有看過或出賣系爭挖土機予被告，也沒有看過進口報單；
      當時被告跟伊說是以便宜的價格向人買入挖土機，要再將
      挖土機出售給別人，但沒有來源證明，所以請我在他寫的
      讓渡書上簽名，做為挖土機之來源資料等語（見他字卷第
      60頁反面、第61頁反面）。本件被告取得系爭挖土機之情
      事，若果如被告所言，該兩份讓渡證書之內容為真正，僅
      第一份讓渡證書之立約日期有所誤載，衡情怎可能將原應
      為「91」年「5」月13日之立約日期誤載為「88」年「2」
      月13日，年份、月份皆相差如此懸殊？又被害人許金旺
      所有之系爭挖土機係於91年5月9日上午7時許失竊的（參
      見臺灣臺中地方法院92年度訴字第1857號刑事判決書第52
      頁，即他字卷第47頁反面），則被告豈可能在被害人許金
      旺失竊該挖土機前即向洪吉安購得該臺挖土機？而事後另
      立第二份讓渡證書，並將定約日期變更為91年5月13日，
      應是配合被害人許金旺失竊挖土機之時間所為，愈足以認
      定證人洪吉安前開證述之內容為可採。依前開讓渡證書
      之記載，約定之買賣價金為87萬元，依該讓渡證書簽訂之
      時間而論，一般人對於如此龐大金額之交易，有關款項之
      交付大都以匯款、轉帳、支票、本票（銀行本票）之方式
      為之，而本件讓渡證書僅記載當日銀貨兩訖等語，除與當
      時一般交易付款之方式不同外，被告亦無法提出證人洪吉
      安有支付款項而由其收執之證明文件以供本院查證（因為
      一般人害怕遺失或被竊等事由，不可能將該87萬之現金擺
      放在身上或家中），愈見被告所提之前開讓渡證書僅是為
      其將來圖卸贓物罪嫌下所為，並非實際上有發生該交易行
      為。綜上，本院認證人洪吉安之證詞應為可採；因此，被
      告辯稱系爭挖土機係其於91年5月13日以87萬元之價格向
      證人洪吉安購得，該偽造之進口報單係買賣當時由證人洪
      吉安所提供的云云，應與事實不符，而難以採信。至證人
      黃建河於原審中所為之證述，與前開讓渡證書之簽訂並無
      關連，亦不足採為被告有利之證明，附此說明。
    (3)查系爭挖土機於91年6月25日由被告出售予告訴人乙○○
      時之價格為1百萬元，顯然該挖土機價值甚高，依一般常
      情而言，被告應無可能自他人處無償取得；又被告復不能
      提出其他合法取得系爭挖土機之積極證據以供本院審酌等
      情，本件依常理判斷，系爭挖土機應是被告自他人處，以
      不詳之價格購買取得之可能性最大。
    (4)再被告交付予告訴人乙○○、用以證明系爭挖土機合法來
      源之進口報單1紙（報單號碼：AA／87／0804／0123號）
      ，扣於臺灣臺中地方法院檢察署92年度偵字第5940號洪吉
      安所涉竊盜案卷中），經南投縣政府警察局集集分局向財
      政部基隆關稅局函查結果，據覆：「AA／87／0804／0123
      號進口報單之進口證明用聯影本之貨物名稱欄中所載之車
      身序號，經與本局之進口報單正本核對結果，所載內容不
      相符，另該證明用聯上之簽證文件關防，其大小與本局進
      口組簽證文件專用章（甲）亦略有不符」，此有財政部基
      隆關稅局92年2月18日基普進字第0920101240號函影本附
      卷可稽（見原審卷第125至126頁）。足認被告所持有並交
      付予告訴人乙○○之進口報單係偽造的。
    (5)依前所述，被告倘是合法取得系爭挖土機之所有權，則其
      在取得系爭挖土機之時，猶知向該挖土機之持有者取得該
      挖土機之來源證明文件即進口報單，而其卻於事後出售予
      告訴人乙○○時，竟未將該進口報單一併交予告訴人乙○
      ○，而在告訴人乙○○所購得之系爭挖土機來源遭受質疑
      時，在告訴人乙○○要求下始提出該進口報單，此與被告
      自己交易之習慣已有相違之處；顯然被告於出售系爭挖土
      機時即有意隱瞞告訴人乙○○系爭挖土機之來源。又系爭
      挖土機價值不菲，而被告未能提出證據證明該挖土機係以
      合法之方式取得，且又持有經偽造之進口報單，嗣後並再
      以1百萬元之高價出售予告訴人乙○○，而當系爭挖土機
      之來源遭到質疑之時，竟又提出該偽造之進口報單1紙行
      使，顯然被告明知系爭挖土機係來源不明之贓物無疑。至
      告訴人即證人乙○○雖於本院審理中證稱：買賣當時被告
      並沒有提到海關單（即進口報單）之事，系爭挖土機被查
      扣當天經警通知後，即親自前往被告之住處，被告馬上從
      房間內拿出海關單，並陪同一起至派出所，證明系爭挖土
      機係有合法來源之證明云云；惟查，告訴人前開所為之證
      述，僅能證明被告於受告知系爭挖土機遭查扣時，被告已
      持有該經偽造之進口報單，及被告有向警察提出該進口報
      單之事實而已，尚不足以反證證明被告當時並不知該進口
      報單係經偽造的，亦不足以證明被告係以合法之手段取得
      系爭挖土機（因為被告已與告訴人簽訂讓渡證書，已可證
      明系爭挖土機是由告訴人自被告處取得，告訴人應可免除
      贓物之罪嫌，反而是被告將因此涉有贓物之罪嫌，故其願
      一同與告訴人前往派出所說明，並提出該偽造之進口報單
      ，其目的主要係在掩飾其個人所涉犯之贓物罪嫌，並非其
      在不知系爭挖土機為贓物，或為告訴人證明清白下所為）
      ，故告訴人前開之證述，尚難採為有利被告之認定，併此
      說明。
    (6)綜上所述，本件被告否認有贓物之認識及不知進口報單是
      經偽造的云云，應屬事後圖卸責之詞，不足採信。本件事
      證已臻明確，被告犯行堪以認定，應依法論科。
三、論罪科刑之理由：
（一）按稱公文書者，謂公務員職務上製作之文書，刑法第10條
      第3項定有明文；又本件被告持以行使經偽造之進口報單
      ，其上由財政部基隆關稅局進口組承辦公務員簽證註記「
      證明貨已進口」等文字及基隆關稅局進口組簽證文件專用
      章（甲）印文部分，用以證明該進口報單所載之物品係經
      合法進口之物，應屬偽造公務員職務上製作之公文書，且
      足以使一般人誤信該進口報單為真正，並影響公文書之正
      確性及公信性，而足生損害於公眾及他人。核被告所為，
      係犯刑法第216條、第211條之行使偽造公文書罪。本件起
      訴書原認被告係犯刑法第216條、第211條之行使偽造公文
      書罪，惟此部分起訴法條及罪名，業經蒞庭檢察官於原審
      法院審理時當庭更正為刑法第216條、第210條之行使偽造
      私文書罪（見原審卷第142頁），其對被告之起訴法條既
      經變更，且本件之犯罪之基本事實同一，自應由本院依刑
      事訴訟法第300條之規定變更適用法條。又本件被告於買
      受系爭挖土機並出售予告訴人後，經過7個月之後，因該
      挖土機遭被害人尋得，而於告訴人之要求下被告始提出經
      偽造之進口報單並行使，顯然二者間相隔之時間甚遠，且
      被告係在告訴人要求下而提出該進口報單，此與被告當初
      出售系爭挖土機之行為間並無關連，應屬另行起意而為；
      因此，被告所為前開行使偽造公文書及故買贓物之犯行間
      ，尚難認有修正前刑法第55條後段裁判上一罪之牽連犯關
      係。故公訴人起訴認被告所犯刑法第216條、第211條之行
      使偽造公文書罪及刑法第349條第1項之收受贓物罪間，有
      修正前刑法第55條後段裁判上一罪之牽連犯關係云云，尚
      屬誤會（有關起訴書所述被告涉犯刑法第349條第1項之收
      受贓物罪及刑法第339條第1項之詐欺取財罪部分之論述，
      均詳如後述）。
（二）原審判決以被告罪證明確，予以論罪科刑，固非無見，惟
      原審判決有下列違誤之處：(1)被告係犯刑法第216條、第
      211條之行使偽造公文書罪，而原審判決竟認定被告係犯
      刑法第216條、第210條之行使偽造私文書罪；(2)本件被告
      前開販賣贓物予告訴人之行為，不應再論以詐欺取財罪，
      惟原審就此部分認定被告尚應成立刑法第339條第1項之詐
      欺取財罪，理由詳如後述；(3)被告所犯刑法第349條第2項
      之故買贓物罪部分，應為不另為免訴之諭知，而原審判決
      竟認定被告此部分係構成刑法第349條第1項之收受贓物罪
      ，容有違誤，有關不另為免訴之諭知理由部分，詳如後述
      ；(4)經偽造之進口報單1紙，雖是被告所有並供本件犯罪
      所用之物，惟該進口報單既已交付告訴人乙○○所持有，
      已非屬被告所有之物，此部分原審判決引用刑法第38條第
      1項第2款之規定為沒收之諭知，亦有不當，理由亦詳如後
      述。本件被告提起上訴，否認有行使偽造公文書之犯行云
      云，固為無理由，惟原審判決既有前開違誤之處，即屬無
      可維持，自應由本院予以撤銷改判。爰審酌被告明知贓物
      故予買受，並作價出售予告訴人，復為掩飾上開犯行而行
      使偽造公文書，與犯罪之手段、方法、動機等，暨犯後又
      一味飾詞推諉卸責等一切情狀，量處有期徒刑1年6月。公
      訴人雖具體求刑，請求判處被告有期徒刑2年4月，然本院
      斟酌上述情節，及本件不應另成立詐欺取財罪，與有關故
      買贓物罪部分應不另為免訴之諭知等情，認判處被告有期
      徒刑1年6月，已足收警惕之效，併為指明。末查，被告所
      為本件犯罪時間在96年4月24日以前，且所宣告之刑為1年
      6 月以下，應合於中華民國九十六年罪犯減刑條例第2條
      第1項第3款之規定，爰依法減其宣告刑之2分之1。
（三）本件經偽造之進口報單（報單號碼：AA／87／0804／0123
      號）1紙，雖是被告所有並供本件犯罪所用之物，惟該進
      口報單既已交付告訴人乙○○所持有，已非屬被告所有之
      物，此部分即不能引用刑法第38條第1項第2款之規定為沒
      收之諭知。惟該進口報單上經偽造之基隆關稅局進口組簽
      證文件專用章（甲）印文壹枚沒收，仍應依刑法第219條
      之規定諭知沒收。
四、不另為免訴諭知部分（即贓物罪部分）：
（一）公訴意旨略以：被告就前開犯罪事實中，明知系爭挖土機
      為贓物，竟予以收受後再轉賣予告訴人乙○○，因認被告
      此部分行為涉有刑法第349條第1項之收受贓物罪云云。
（二）經查，本件被告取得系爭挖土機之行為應構成刑法第349
      條第2項之故買贓物罪，而非刑法第349條第1項之收受贓
      物罪，理由已詳見前述。惟本件被告犯罪之社會基本事實
      相同，自應由本院依刑事訴訟法第300條之規定變更適用
      法條。
（三）按連續數行為而犯同一罪名者，以一罪論，修正前刑法第
      56條定有明文；次按曾經判決確定者，應諭知免訴之判決
      ，刑事訴訟法第302條第1款亦定有明文。查，被告曾分別
      於90年7月下旬某日、91年10月下旬某日、92年3月9日，
      以18萬元、20萬元、20萬元之代價，向洪吉安購得PC2005
      -5刑之挖土機共3部之事實，業經本院認定成立刑法第349
      條第2項之故買贓物罪，並認定被告前開3次故買贓物之犯
      行，時間緊接，所犯係觸犯構成要件相同之罪名，顯係基
      於概括之犯意反覆為之，應依修正前刑法第56條連續犯之
      規定，以一罪論，並論處被告有期徒刑8月確定，此有本
      院94年上更（一）字第214號判決書附卷可稽。經查，本
      件被告犯故買贓物罪之時間係在91年5、6月間之某日，剛
      好介於前開案件之犯罪期間中，且本件與前開案件中被告
      所購買之贓物均屬挖土機，堪認被告為本件之犯行與前開
      故買贓物之案件犯行間，時間係屬緊接，所觸犯之罪名均
      屬刑法第34 9條第2項之故買贓物罪，應認被告係基於概
      括之犯意反覆為之，而有修正前刑法第56條連續犯規定之
      適用，應依法論以一罪，且本件被告所涉犯之贓物罪，並
      應為前開贓物罪之確定判決效力所及；依前開說明，本件
      被告所涉犯之故買贓物罪，原應為免訴之諭知，惟起訴書
      認定被告此部分贓物之犯行，與前開有罪之行使偽造公文
      書罪間，有修正前刑法第55條後段裁判上一罪之牽連犯關
      係，爰不另為免訴之諭知。
五、不另為無罪諭知部分（即詐欺取財罪部分）：
（一）公訴意旨略以：被告就前開犯罪事實中，明知系爭挖土機
      為贓物，竟以1百萬元之價格轉賣予告訴人乙○○，致告
      訴人乙○○因而陷於錯誤，而購買系爭挖土機，因認被告
      此部分行為涉有刑法第339條第1項之詐欺取財罪云云。
（二）按故買盜贓後予以轉賣，係處分贓物之行為，並無再論以
      詐欺取財罪之餘地（最高法院26年渝上字第1560號判例意
      旨(1)參照）。本件被告係於故買系爭挖土機之贓物後，再
      將該挖土機價賣予告訴人乙○○，依照前開判例之說明，
      被告此部分之行為係事後處分贓物之行為，並不另成立詐
      欺取財罪，公訴人認被告此部分之行為尚應成立刑法第
      339條第1項之詐欺取財罪云云，其法律見解尚難稱為允當
      。本件被告此部分之行為既不另成立詐欺取財罪，原應為
      無罪之諭知，惟起訴書認定被告此部分詐欺取財之犯行，
      與前開有罪之行使偽造公文書罪間，有修正前刑法第55條
      後段裁判上一罪之牽連犯關係，爰不另為無罪之諭知。
據上論斷，應依刑事訴訟法第第369條第1項前段、第364條、第
300條、第299條第1項前段，刑法第216條、第211條、第219條，
中華民國九十六年罪犯減刑條例第2條第1項第3款、第7條，判決
如主文。
本案經檢察官丙○○到庭執行職務
中    華    民    國    97    年    4     月    30    日
            刑事第十一庭  審判長法  官  陳  朱  貴
                                法  官  胡  文  傑
                                法  官  何  志  通
上列正本證明與原本無異。
如不服本判決應於收受送達後十日內向本院提出上訴書狀，其未
敘述上訴之理由者並得於提起上訴後十日內向本院補提理由書（
均須按他造當事人之人數附繕本）。
                                書記官  高  麗  淇
中    華    民    國    97    年    4     月    30    日


司法院資訊處製作；財團法人民間司法改革基金會備份。
